臺灣臺南地方法院民事判決
110年度訴字第449號
原      告  黃豊喬  
被      告  李承錦  

            陳育柔  
共      同
訴訟代理人  楊偉聖律師
上列當事人間請求所有權移轉登記等事件，經本院於民國110年7
月27日言詞辯論終結，判決如下：
    主  文
原告之訴駁回。
訴訟費用由原告負擔。　　
　　事實及理由
一、原告主張：
　㈠原告與被告李承錦婚後（二人已於民國105年間經法院裁判離
    婚）於95年間合資購買坐落臺南市○○區○○段000號地號土地
    及其上同段936建號建物（即門牌號碼臺南市○○區○○街0○00
    號房屋，下稱系爭房地），總價金新臺幣（下同）800萬元
    ，係由原告出資375萬元，李承錦出資425萬元，因李承錦出
    資較多，遂約定將系爭房地借名登記在李承錦名下，並由二
    人（及子女）共同居住使用、收益及管理。又系爭房屋於96
    年3月間交屋後，係由原告另行出資裝潢及添購家俱、家電
    等物品約計支出166萬元等情，此有另案臺灣高等法院臺南
    分院（下稱臺南高分院）107年度上易字第101號民事訴訟，
    兩造於108年2月20日準備程序確認之不爭執事項一，暨本院
    106年度易字第1357號刑事案件，李承錦於106年12月8日審
    理時之證述，可資佐證。是原告與李承錦就系爭房地存有共
    同出資及借名登記之混合契約，因李承錦私自更換門鎖，不
    讓原告進屋使用，逾越兩造合資協議，是伊類推適用民法第
    549條第1項（委任）、第686條第3項（合夥）之規定，以本
    件起訴狀繕本之送達，向李承錦終止合資及借名登記契約，
    並依民法第694條規定請求結算雙方之出資比例。
　㈡又類推適用民法第667條第2項及第668條規定，系爭房地總價
    金及裝潢傢俱費共計966萬元(800萬元+166萬元），原告之
    出資比例應為百分之56（即375萬元+166萬元/966萬元），
    李承錦之出資比例為百分之44。是原告另依民法第179條、
    第767條第1項、第709條規定，請求李承錦應將系爭房地之
    所有權百分之56轉移予原告，並應將房屋門鎖1份交付原告
    ，不得再有更換門鎖或其他妨礙原告使用系爭房屋之行為。
　㈢另原告提起本件訴訟後，李承錦旋於110年3月10日以買賣原
    因將系爭房地所有權移轉登記予被告陳育柔，惟屋内尚堆置
    原告之物品，且現為本院108年度司執字第90224號查封在案
    ，由此可得知悉李承錦與原告就系爭房屋尚有糾紛未解決，
    何以陳育柔仍予購買？實有違房屋交易常情，應有通謀虛偽
    交易情事，依民法第87條及第113條規定，李承錦與陳育柔
    就系爭房地之移轉行為應係通謀虛偽而無效，李承錦得依民
    法第767條第1項規定請求陳育柔塗銷所有權移轉登記，因其
    怠於行使此權利，原告為李承錦之債權人，依民法第242條
    規定，代位李承錦請求陳育柔應將系爭房地之移轉登記予以
    塗銷。縱認被告間非屬通謀虛偽行為，亦係無相當對價之無
    償行為，因有害於原告之債權，原告亦得依第244條規定訴
    請撤銷該無償行為，並請求陳育柔塗銷所有權移轉登記。
　㈣並聲明：
　⒈請求結算原告與李承錦合夥購買系爭房屋部分：請判決原告
    之出資額占百分之56，李承錦之出資額占百分之44。
　⒉請求塗銷李承錦與陳育柔就系爭房地所有權轉登記部分：
　先位聲明：
   ⑴陳育柔應將系爭房地於110年3月10日以買賣原因所為之移轉
      登記予以塗銷。
　 ⑵陳育柔應將系爭房地之所有權百分之56轉移予原告。
　備位聲明：
　 ⑴李承錦與被告陳育柔就系爭房地於110年2月19日之買賣債
　　 權行為，及於110年3月10日之所有權移轉登記物權行為，
      均應予撤銷。
   ⑵陳育柔應將系爭房地之所有權百分之56轉移予原告。
　⒊李承錦應將系爭房地於110年3月10日設定登記（110年普字第
    151810號）擔保債權總金額540萬元之普通抵押權予以塗銷
    。
二、被告答辯：
　㈠原告前以其與李承錦合資購買系爭房屋，而借名登記在李承
    錦名下，及其另支出裝潢及傢俱費200萬元，主張其與李承
    錦就系爭房屋有合資及借名登記關係，依委任、合夥及民法
    第767條規定，對李承錦起訴請求判決確認原告對系爭房屋
    有2分之1之所有權存在，並請求李承錦應交付系爭房屋門鎖
    鑰匙1份予原告，不得再置換門鎖或其他禁止、妨礙原告進
    入該屋之行為等情事，業經本院以107年度營簡字第80號及1
    07年度簡上字第205號判決駁回原告之訴確定（下稱前案）
    。
　㈡而本件原告主張之原因事實及重要爭點，與前案主張之原因
    事實及重要爭點完全相同，然前案就原告與李承錦對系爭房
    地有無合資及借名登記關係之重要爭點，業經雙方各自充分
    攻防、舉證及為完全辯論後，已認定原告主張之借名登記及
    合資關係不存在，而駁回原告之訴，原告自不得再為相反主
    張，是其又以相同之主張，再提起本件訴訟，自與前案之爭
    點效有違。又原告於前案主張對系爭房屋有所有權，並以民
    法第767條為請求權基礎，本件原告亦主張對系爭房地有所
    有權，並以民法第767條為請求權基礎，則前後兩訴之訴訟
    標的法律關係相同，原告再行起訴，亦與一事不再理原則有
    違。
　㈢再原告對李承錦既無債權存在，自不得主張民法第244條代位
    權之規定，況陳育柔向李承錦購買系爭房地，並非通謀虛偽
    ，更非詐害行為，陳育柔僅知悉原告積欠李承錦債務，並以
    物品占用系爭房屋，而經李承錦查封拍賣，對於原告對李承
    錦有無債權並無認知，故原告主張有民法第87條、第113條
    或第244條之情事，均屬無稽。
　㈣並聲明：原告之訴駁回。　　
三、本院之判斷：　
　㈠按法院於確定判決理由中，對訴訟標的以外當事人所主張或
    抗辯之重要爭點，本於兩造辯論之結果所為之判斷結果，除
    有顯然違背法令，或當事人提出新訴訟資料足以推翻原判斷
    之情形外，於同一當事人間，就與該重要爭點有關之他訴訟
    ，不得再為相反之主張，法院亦不得作相異之判斷，此源
    於訴訟上之誠信原則及當事人公平之訴訟法理，避免紛爭反
    覆發生，以達「一次解決紛爭」所生之一種判決效力（拘束
    力），即所謂「爭點效」，亦當為程序法所容許。是若屬於
    確定判決已經為實體判斷之重要爭點，當事人即不得為相反
    於確定判決所認定事實之主張，法院亦不得為與確定判決所
    認定事實相異之判斷。
　㈡經查：
　⒈原告於前案主張：其與李承錦婚後於95年間合資購買系爭房
    地，總價金800萬元係由其出資300萬元，李承錦出資500萬
    元，因李承錦出資較多，遂約定借名登記在李承錦名下。又
    系爭房地於96年3月間交屋後，其另出資裝潢及添購傢俱等
    物品約計200萬元，故二人就系爭房地有合資及借名登記關
    係，得類推適用民法第667條第3項合夥契約出資之規定，視
    為各出資2分之1。嗣因二人感情生變，李承錦於105年間訴
    請離婚，並將系爭房屋門鎖更換，不讓其進入等情事，訴請
    判決：1.確認原告與李承錦對系爭房屋有借名登記關係存在
    ，原告對系爭房屋有2分之1所有權。2.李承錦應將系爭房屋
    門鎖鑰匙1份交付原告，並不得再置換門鎖或其他禁止、妨
    礙原告進入該房屋之行為。前案判決以夫妻間分攤購屋價款
    ，或基於情誼或借貸等原因所在多有，尚難以原告有繳付系
    爭房地價款之事實，遽認其與李承錦就系爭房地有約定各享
    有一半所有權之借名登記關係存在等理由，因而駁回原告之
    訴確定等情，此有前案判決影本在卷可稽（訴卷第241-248
    頁），並經本院調閱前案卷宗可資認定。
  ⒉原告於本件主張：系爭房地之總價金係由其出資375萬元，李
    承錦出資425萬元，且其另出資裝潢及添購家俱等約計166萬
    元等情，業據李承錦於另案臺南高分院107年度上易字第101
    號及本院106年度易字第1357號所承認。故二人就系爭房地
    有合資及借名登記關係，類推適用民法第667條第2項及第66
    8條規定，原告之出資比例應為百分之56，李承錦之出資比
    例為百分之44等情事，再對李承錦起訴，請求判決原告對系
    爭房地之出資額占百分之56，李承錦之出資額占百分之44。
  ⒊由上情可知，原告於本件再以其出資之情事，主張其與李承
    錦就系爭房地有借名登記關係，核與其於前案主張之情節相
    同，然原告縱有分攤系爭房地價金及支出裝潢設備費用，亦
    不能證明其與李承錦就系爭房地有借名登記關係存在之情事
    ，既經前案判決理由所認定，基於爭點效，原告即不得再為
    相反之主張，本院亦不得作相異之判斷，則其以李承錦於另
    案承認其有出資之情事，再提起本件訴訟，亦不足以推翻前
    案之判斷。
  ⒋從而，原告再起訴主張其與李承錦就系爭房地有借名登記關
    係存在，而以本件起訴狀繕本之送達，向李承錦終止借名登
    記契約，並主張依民法第694條規定結算雙方之出資比例，
    請求判決其對系爭房地之出資額占百分之56，李承錦之出資
    額占百分之44，自屬無據，不應准許。
　㈢再按代位權係債權人代行債務人之權利，代行者與被代行者
    之間，必須有債權債務關係之存在，否則即無行使代位權之
    可言（最高法院94年度臺上字第301號、88年度台上字第144
    7號裁判要旨參照）。另民法第244條規定之撤銷權，亦屬債
    權人始得行使之權利，本件原告與李承錦就系爭房地既無借
    名登記關係存在，則其對於李承錦即無得請求移轉系爭房地
    之債權存在，自非為李承錦之債權人。是原告主張其得代位
    李承錦請求陳育柔應將系爭房地之所有權移轉登記予以塗銷
    ，或主張其得請求撤銷李承錦與陳育柔就系爭房地所為買賣
    行為等情詞，亦屬無稽。
四、綜上所述，原告於本件再起訴主張其與李承錦就系爭房地有
    借名登記關係存在，並主張依民法第694條規定結算雙方之
    出資比例，請求判決其對系爭房地之出資額占百分之56，李
    承錦之出資額占百分之44；又執此主張其對李承錦有債權，
    另依民法第242條規定，代位李承錦請求陳育柔塗銷系爭房
    地移轉登記，或依民法第244條規定，請求撤銷李承錦與陳
    育柔就系爭房地所為買賣行為，並請求陳育柔應將系爭房地
    之百分之56權利範圍移轉予原告；暨請求李承錦應塗銷系爭
    房地之抵押權登記等事項，均無理由，應予駁回。
五、本件事證已臻明確，兩造其餘之攻擊或防禦方法及所用之證
    據，經本院斟酌後，認為均不足以影響本判決之結果，爰不
    逐一論列，附此敘明。
六、論結：原告之訴為無理由，依民事訴訟法第78條，判決如主
    文。
中　　華　　民　　國　　110 　年　　8 　　月　　31　　日
                  民事第五庭  法  官　陳淑卿
以上正本係照原本作成。
如對本判決上訴，須於判決送達後20日內向本院提出上訴狀。
如委任律師提起上訴者，應一併繳納上訴審裁判費。
中　　華　　民　　國　　110 　年　　9 　　月　　2 　　日
                              書記官  謝璧卉